【裁判字號】    97,簡上,475
【裁判日期】    970731
【裁判案由】    詐欺
【裁判全文】
臺灣高雄地方法院刑事判決             97年度簡上字第475號
上  訴  人
即  被  告  戊○○  原名趙台.
選任辯護人  李慶榮律師
            孫守濂律師
            許泓琮律師
上列上訴人即被告因詐欺案件，不服本院高雄簡易庭中華民國97
年4 月24日97年度簡字第285 號第一審簡易判決（聲請簡易判決
處刑案號：96年度偵字第35821 號），提起上訴，本院管轄之第
二審合議庭判決如下：
    主  文
上訴駁回。
    事實及理由
一、本案經本院審理結果，認原審判決認事用法及量刑均無不當
    ，應予維持，並引用原審判決書（含聲請簡易判決處刑書）
    記載之事實、證據及理由（如附件）。
二、上訴人即被告戊○○上訴意旨略以：伊友人丁○○交付其所
    有之華南商業銀行（下稱華南銀行）北高雄分行之存摺、印
    章、身分證影本給伊，委託伊向銀行辦理信用貸款，因為未
    通過審核，伊就介紹友人丙○○幫忙代為辦理信用貸款，伊
    與丁○○、丙○○相約在伊住處會合，當時丙○○偕同自稱
    為客戶辦理貸款綽號「大頭」之陳姓男子到場，丁○○剛好
    外出買煙，丁○○把他的存摺、印章等資料放在伊住處桌上
    ，丙○○就把資料拿走了，伊只是介紹丙○○幫丁○○辦理
    貸款，伊並無將存摺提供給詐欺集團使用，也不知道丙○○
    會將存摺、印章等資料交付予詐騙集團使用，故無幫助詐欺
    行為，請求將原判決撤銷，而為無罪之判決云云。
三、經查：
(一)上開華南銀行北高雄分行帳號000000000000號帳戶，係證人
    丁○○所申辦開戶，並於93年2 月間某日，在被告高雄市○○區○○里○○路17巷10號住處，交付予被告等情，業據證
    人丁○○於本院審理時證述明確（見本院卷第70、71頁），
    並有高雄市政府警察局鼓山分局高市警鼓分偵字第09500140
    53號函檢送丁○○所有之華南銀行帳戶交易明細、印鑑卡、
    丁○○身分證正反面影本在卷可稽（見偵卷第36、37、38頁
    ）。而被害人甲○○於93年3 月6 日下午4 時許，因接獲詐
    欺集團電話來電，諉稱係中央銀行電腦部的黃先生，要退還
    健保補助手續費新臺幣（下同）8,000 多元，甲○○因而陷
    於錯誤，進而到提款機按下指定之號碼，而遭詐騙轉帳199,
    692 至證人丁○○上開華南銀行帳戶內，旋先後遭詐騙集團
    成員以存摺、提款卡全數提領等情，亦據被害人甲○○於警
    詢中指述綦詳（見警卷第12、13頁），並有詐騙帳戶通報警
    示、詐騙電話斷話申請表、臺北國際商業銀行自動櫃員機交
    易明細表2 紙、華南銀行帳號000000000000號存款往來明細
    在卷可佐（見警卷第23頁、偵卷第37、40、41頁），足證上
    開帳戶確係該詐騙集團用以詐騙被害人所得之匯款帳戶甚明
    。
(二)被告雖辯稱：伊僅係代丁○○將上開帳戶、證件等資料轉交
    予丙○○，丙○○再交付予綽號「大頭」之陳姓男子供作辦
    理信用貸用途云云。然被告與自稱綽號「大頭」之陳姓成年
    男子素不相識，係由案外人丙○○偕同「大頭」到其住處相
    約見面，而被告亦未曾詢問「大頭」之住處或審閱其身分證
    以確認其真實身分即將證人丁○○上開華南銀行之存摺、密
    碼、身分證影本等資料交付予丙○○，再轉交予「大頭」等
    情，業據被告供承在卷，惟辦理信用貸款之目的在於貸款經
    核准後將所核貸之金額撥入金融帳戶內以供使用，被告如需
    委託他人代辦信用貸款，僅將申貸所需證件交付即可，本毋
    須將上開華南銀行帳戶之存摺、印章及提款密碼交予他人。
    再者，被告曾從事辦理信用卡、現金卡之工作，業據被告供
    明在卷（見本院簡上卷第43頁），則被告既曾從事金融相關
    行業之工作，對於該方面之相關規定當相當熟悉且具一定之
    敏銳度，衡情應會審慎確認綽號「大頭」之成年男子之真實
    身分並掌握其行蹤，以確保可以自綽號「大頭」之成年男子
    處取得借貸款項，然被告竟甘冒「大頭」可能行蹤不明而將
    貸得款項侵占入己之風險，將證人丁○○所有之上開華南銀
    行帳戶存摺、密碼等資料交付予僅有一面之緣之「大頭」辦
    理貸款，實與常情有違，由此足徵被告辯稱並未想到「大頭
    」會將丁○○之帳戶拿來詐財云云，其辯詞顯與常情不符，
    殊不足採。
(三)另就該等實際實施詐騙行為之人，渠等既知以他人之帳戶掩
    飾犯罪所得，則其應係聰明狡詐之徒，而非智能愚昧之人。
    渠等當知社會上一般正常之人，如其帳戶存摺、印章、提款
    卡遭竊或遺失，為防止他人拾得或竊得其存摺、提款卡之人
    盜領其存款或做為不法使用而徒增訟累，必於發現後立即報
    警或向金融機構辦理掛失止付。而原帳戶所有人一旦掛失止
    付後，渠等即無法仍以此帳戶作為其犯罪工具，則在渠等向
    他人詐騙，並誘使被害人將款項匯入該帳戶後，極有可能因
    帳戶所有人掛失止付而無法提領，使渠等所從事之犯罪勾當
    徒勞無功，此顯非該等財產犯罪份子所可能犯之錯誤。換言
    之，從事此等財產犯罪之不法集團，若非確知該帳戶所有人
    不會去報警或掛失止付，以確定其等能自由使用該帳戶提款
    、轉帳，渠等應不至於以該帳戶從事於財產犯罪。又參以「
    大頭」事後未依約交付貸款金額予被告，被告亦未報警處理
    等情，更足見該詐騙之不法集團，於向被害人甲○○行騙時
    ，確有相當程度之把握，該帳戶不會被帳戶所有人即丁○○
    掛失止付。
(四)按金融帳戶為個人之理財工具，而現今臺灣社會，因政府開
    放金融業申請設立，金融機構大量增加，一般民眾皆可以存
    入最低開戶金額之方式自由申請開設金融帳戶，並無任何特
    殊之限制，因此一般人申請存款帳戶極為容易而便利，且得
    同時在不同金融機構申請多數存款帳戶使用，並無使用他人
    帳戶之必要，此為一般日常生活所熟知之常識；故除非充作
    犯罪使用，並藉此躲避警方追緝，一般正常使用之存款帳戶
    ，並無向他人租用或購買帳戶存摺及提款卡之必要。何況，
    金融存款帳戶，攸關存戶個人財產權益之保障，專屬性甚高
    ，衡諸常理，若非與本人有密切關係，不可能提供個人帳戶
    供他人使用，縱有交付個人帳戶予他人使用之特殊情形，亦
    必會先行瞭解他人使用帳戶之目的始行提供，參以坊間報章
    雜誌及其他新聞媒體，對於以簡訊通知中獎、刮刮樂、假退
    稅真詐財或其他類似之不法犯罪集團，經常利用大量收購之
    他人存款帳戶，以隱匿其等詐欺取財犯罪之不法行徑，規避
    執法人員之查緝，並掩飾、確保因自己犯罪所得之財物，類
    此在社會上層出不窮之案件，亦多所報導及再三披露，是避
    免此等專屬性甚高之物品被不明人士利用為與財產有關之犯
    罪工具，亦應為一般生活認知所應有之認識。被告於行為時
    為具有相當智識及生活閱歷之成年人，對此社會現狀，自應
    知之甚詳，是被告對他人取得丁○○所有上開帳戶之目的，
    有可能供作詐欺取財使用，自應有所預見，竟仍將其帳戶提
    供他人使用，縱無證據證明被告明知他人之犯罪態樣（按有
    可能係供詐欺、或擄車勒贖之用），然就他人嗣後將被告提
    供丁○○所有之帳戶供作詐欺取財之用，並藉以方便取得贓
    款及掩飾其詐欺犯行不易遭人查緝，顯不違反被告之本意，
    被告自有幫助他人詐欺取財之未必故意。
(五)綜上所述，被告辯稱其不知丁○○之上開帳戶會被用來詐財
    ，只是交給丙○○轉交「大頭」幫忙辦貸款云云，顯係臨訟
    卸責之詞，無足採信，本案事證明確，被告犯行洵堪認定，
    應依法論科。
三、查被告行為後，如附表所示之相關法律均業經變更，並俱於
    95年7 月1 日施行，玆經整體比較結果，裁判時法並未較為
    有利，從而依刑法第2 條第1 項規定，自應適用各該行為時
    法，亦即修正前法，合先指明（至刑法第30條部分雖亦有文
    字修正，惟不涉罪刑實質內容之變更，自應直接適用裁判時
    法）。次按，刑法上之幫助犯，係對於犯罪與正犯有共同之
    認識，而以幫助之意思，對於正犯資以助力，而未參與實施
    犯罪之行為者而言，是以，如未參與實施犯罪構成要件之行
    為，且係出於幫助之意思提供助力，即屬幫助犯，而非共同
    正犯。本件被告將證人丁○○所有之上開帳戶存摺、提款卡
    、密碼等物，提供予該不詳詐騙集團之成員使用，用以詐騙
    被害人甲○○，遂行詐欺取財之犯行，固如上述，然被告單
    純提供帳戶供人使用之行為，並不等同於向被害人施以欺罔
    之詐術行為，且亦無證據證明被告有參與詐欺取財犯行之構
    成要件行為，是揆諸前揭說明，核其所為，係犯刑法第339
    條第1 項、刑法第30條第1 項前段之詐欺取財罪幫助犯，爰
    依刑法第30條第2 項之規定，減輕其刑。
四、原審以被告所為係犯刑法第30條第1 項、第339 條第1 項之
    詐欺取財罪之幫助犯，依刑法第30條第2 項之規定，按正犯
    之刑減輕之，並審酌被告將他人所有之帳戶存摺等物提供予
    案外人丙○○交由所屬犯罪集團使用，不僅阻礙治安機關對
    於犯罪之查緝，嚴重破壞社會治安及有礙金融秩序，且增加
    被害人尋求救濟之困難，且犯後否認犯行，實屬不該，斟酌
    其動機、目的、提供帳戶所生之損害等一切情狀，量處被告
    有期徒刑3 月，又以被告所為上開犯行，其犯罪時間係在96
    年4 月24日以前，亦無同條例第3 條所列不予減刑之情形，
    依中華民國九十六年罪犯減刑條例第2 條第1 項第3 款之規
    定，減其宣告刑為有期徒刑1 月又15日，並諭知易科罰金之
    折算標準，核認事用法尚無不合，量刑亦稱妥適，被告猶執
    前詞，否認犯罪，指摘原審判決不當，為無理由，應予駁回
    。
據上論斷，應依刑事訴訟法第455 條之1 第3 項、第368 條、第
373 條，判決如主文。
本案經檢察官乙○○到庭執行職務。
中    華    民    國    97    年    7     月    31    日
                  刑事第二庭  審判長法  官  簡志瑩
                                    法  官  曾子珍
                                    法  官  錢衍蓁
以上正本證明與原本無異。
不得上訴。
中    華    民    國    97    年    7     月    31    日
                                    書記官  秦富潔
┌───────────────────────────────────────────────┐
│附表：                                                                                        │
├──────┬─────────────┬─────────────┬───────┬────┤
│相關變更條文│行為時法（下稱舊法）之內容│裁判時法（下稱新法）之內容│比  較  理  由│備    註│
├──────┼─────────────┼─────────────┼───────┼────┤
│【罰金刑下限│罰金：（銀元）1 元以上。  │罰金：新臺幣1,000 元以上，│罰金刑之下限，│舊法有利│
│變更】刑法第│                          │以百元計算之。            │由銀元10元（經│        │
│33 條 第5 款│                          │                          │提高）亦即新臺│        │
│            │                          │                          │幣30元，提高為│        │
│            │                          │                          │新臺幣1,000 元│        │
├──────┼─────────────┼─────────────┼───────┼────┤
│【易科罰金折│犯最重本刑為5 年以下有期徒│犯最重本刑為5 年以下有期徒│易科罰金折算標│舊法有利│
│算標準變更】│刑以下之刑之罪，而受6 個月│刑以下之刑之罪，而受6 個月│準由銀元300 元│        │
│修正前刑法第│以下有期徒刑或拘役之宣告…│以下有期徒刑或拘役之宣告者│即新臺幣900 元│        │
│41條第1 項前│得以（銀元，下同）1 元以上│，得以新臺幣1,000 元、    │，提高為以新臺│        │
│段、廢止前罰│3 元以下折算1 日，易科罰金│2,000 元或3,000 元折算1 日│幣1,000 元、  │        │
│金罰鍰提高標│。依刑法第41條易科罰金…就│，易科罰金。              │2,000 元、3,00│        │
│準條例第2 條│其原定數額提高為100 倍折算│                          │0 元折算1 日  │        │
│→現行刑法第│1 日；法律所定罰金數額未依│                          │              │        │
│41條第1 項前│本條例提高倍數，或其處罰法│                          │              │        │
│段          │條無罰金刑之規定者，亦同。│                          │              │        │
╠══════╪═════════════╧═════════════╧═══════╧════╡
║整體比較結果│舊法之最低刑度與易科罰金之折算標準均較低，較為有利。                            │
╰══════╧════════════════════════════════════════╛
附錄本判決論罪科刑適用法條
中華民國刑法第339條
意圖為自己或第三人不法之所有，以詐術使人將本人或第三人之
物交付者，處5 年以下有期徒刑、拘役或科或併科1,000 元以下
罰金。
以前項方法得財產上不法之利益或使第三人得之者，亦同。
前二項之未遂犯罰之。


司法院資訊處製作；財團法人民間司法改革基金會備份。
